臺灣臺東地方法院民事判決　九十年度訴字第一六八號
　　原　　　告　臺灣臺東地方法院檢察署檢察官
　　被　　　告　甲○○
右當事人間請求給付補償金事件，本院判決如左：
    主      文
被告應給付原告新臺幣貳拾貳萬元，及自民國九十年六月八日起至清償日止，按週年
利率百分之五計算之利息。
原告其餘之訴駁回。
訴訟費用由被告負擔三分之一，餘由原告負擔。
    事實及理由
壹、原告主張：
  一、被告甲○○於民國（下同）八十九年五月二十二日持鐵鎚敲打訴外人謝茂松後
      腦，謝茂松因而倒地，被告復以行動電話猛擊謝茂松左眼，致謝茂松受有左眼
      失明之傷害，謝茂松依據犯罪被害人保護法向臺灣臺東地方法院檢察署申請犯
      罪被害補償金，臺灣臺東地方法院檢察署於九十年三月二十八日以八十九年度
      補審字第五三號決定書決定補償謝茂松新臺幣（下同）六十六萬六千六百四十
      元，並已一次給付完畢，爰依據犯罪被害人保護法第十二條第一項、第二項規
      定，提起本件訴訟。
  二、所謂「求償權」與「代位權」係二不同之概念，因就權利之發生而言，前者
      為依法律規定而成立之新權利；後者係一債權之法定移轉，乃繼受取得之權利
      。就消滅時效而言，前者為新生之權利，其時效自權利成立時起算；後者係
      受讓原權利，故其時效應依原權利之性質定其期間，且其期間於權利移轉前早
      已開始進行。就債務人之抗辯而言，前者因係新權利，債務人自不得以其得
      對抗原債權人之事由對抗受讓人；而後者既為繼受之權利，債務人自可以其得
      對抗原債權人之事由對抗受讓人。犯罪被害人保護法第十二條第一項規定：「
      國家於支付犯罪被害補償金後，於補償金額範圍內，對犯罪行為人或依法應負
      賠償責任之人有求償權。」故國家於支付補償金後，其對加害人之求償權即依
      法成立；而同條第三項規定：「第一項之求償權，因二年間不行使而消滅。於
      支付補償金時，犯罪行為人或應負賠償責任之人不明者，自得知犯罪行為人或
      應負賠償責任之人時起算。」，故該條文之求償權時效，既係自支付補償金時
      起算二年，並非自被害人或遺屬得行使侵權行為損害賠償請求權時起算，該求
      償權自屬新成立而非繼受之權利等語。並聲明：被告應給付原告六十六萬六千
      六百四十元，並自支付命令送達被告翌日即九十年六月八日起至清償日止，按
      週年利率百分之五計算之利息。
貳、被告則以：
  一、伊與訴外人謝茂松於八十九年五月二十一日在伊家中飲酒後，伊僅拿鐵鎚敲打
      伊所有之小貨車，並未故意毆打謝茂松。且伊與謝茂松就民事損害賠償部分，
      除於案發後給付九萬元醫藥費予謝茂松外，並於八十九年十一月二十九日以三
      十萬元與謝茂松達成和解，謝茂松並聲明拋棄其餘民事請求權，伊在和解成立
      後已給付八萬元之和解金予謝茂松，僅剩二十二萬元未給付，然原告不查而另
      行賠付謝茂松六十六萬餘元，該項金額應由原告依犯罪被害人保護法第十三條
      第一項第二款向謝茂松請求返還，不能向伊求償。
  二、補償金之醫藥費部分，伊已支付九萬元予訴外人謝茂松，原告不得再向伊請求
      該項費用，且謝茂松受傷前並無工作，謝茂松雖稱其從事洗衣店及理髮店生意
      ，月入四、五萬元云云，惟既無法提出任何證據證明其所述為真正，自不能適
      用基本工資及勞工保險殘廢給付標準來計算謝茂松減少之勞動能力。況原告因
      本身之疏失，不當核發補償金，自不得要求被告負擔，又原告縱有求償權，因
      伊已賠償訴外人謝茂松十七萬元，該項金額亦應由補償金中扣除等語置辯。並
      聲明：駁回原告之訴。
參、得心證之理由：
  一、原告主張被告持鐵鎚及行動電話傷害訴外人謝茂松，致謝茂松受有左眼失明之
      傷害等情，為被告所否認，並辯稱：伊僅拿鐵鎚敲打伊自己之小貨車，未故意
      毆打謝茂松云云。經查，被告持鐵鎚及行動電話傷害謝茂松，致謝茂松左眼失
      明之事實，經本院依職權調取本院八十九年度訴字第二二四號刑事全卷核閱屬
      實，被告於警訊時亦已坦承毆打謝茂松，而被告除持大鐵鎚毆打謝茂松後頭部
      外，更於謝茂松倒地仰躺地上時，坐在謝茂松肚上，持行動電話猛擊謝茂松頭
      部之眼瞼前額、臉頰、眼眶骨及左眼等部位，致謝茂松眼眶骨及左眼球破裂受
      傷嚴重，視力無感光，並無恢復視力之可能，及行動電話底座插槽處有微量人
      血存在等情，並經謝茂松於警訊、偵查中及刑事庭調查時指訴綦詳，並有鐵鎚
      一支及行動電話一具扣案足憑，復有醫院診斷證明書、法務部調查局鑑定通知
      書附於上開刑事卷可稽，是被告毆打訴外人謝茂松致謝茂松受有左眼失明之傷
      害一節，堪以認定。被告自應對被害人謝茂松負侵權行為之賠償義務。
  二、按因犯罪行為被害而死亡者之遺屬或受重傷者，得申請犯罪被害補償金；國家
      於支付犯罪被害補償金後，於補償金額範圍內，對犯罪行為人或依法應負賠償
      責任之人有求償權，犯罪被害人保護法第四條第一項、第十二條第一項分別定
      有明文。查訴外人謝茂松因被告傷害之犯罪行為而受有左眼失明之重傷等情，
      已如前述，參酌上開說明，訴外人謝茂松自得申請犯罪被害人補償金，而原告
      於國家支付犯罪被害補償金後，即得於補償金範圍內，對被告行使求償權。
  三、本件被告辯稱：伊與訴外人謝茂松於犯罪被害人補償審議委員會決定是否補償
      前，已對上開傷害案件以三十萬元達成民事上和解，伊同意賠償謝茂松三十萬
      元，謝茂松則同意拋棄其餘請求權，伊目前僅欠謝茂松二十二萬元等語，為原
      告所不爭執，並有和解書一件附卷可稽，而證人即被害人謝茂松在本院審理時
      亦證稱：八十九年五月伊受傷後，被告陸續賠償伊九萬元，因上開九萬元並不
      包括在八十九年十一月二十九日之和解書內，故伊與被告達成和解之總金額應
      該是三十九萬元，被告迄今已給付伊十七萬元，而伊與被告是朋友，伊只要求
      被告賠償伊做義眼的醫療費，其餘賠償伊不請求，所以伊才聲明拋棄其餘民事
      請求權等語（見本院九十一年四月二十六日言詞辯論筆錄），自堪信為真實。
      故上開規定之求償權究為獨立性質之請求權抑或代位性質之請求權，將影響原
      告求償權之範圍，應先予審究。經查，因犯罪而受損害之人，原得依侵權行為
      之規定向犯罪行為人或其他依法應負賠償責任之人，請求損害賠償，惟往往由
      於犯罪行為人不明或應負賠償之人無資力賠償其損害等因素，犯罪被害人未能
      迅速獲得應有之賠償，部分犯罪被害人之生活因而陷於困境，難以負擔醫藥費
      、殯葬費或生活費，可能因此鋌而走險，衍生另一社會及治安問題。為保障人
      民權益，促進社會安全，對於因他人犯罪行為而死亡者之遺屬或受重傷者所受
      之損失，自有制定專法，規定國家予以補償之必要。因犯罪行為所造成之損害
      ，原應由犯罪行為人或其他依法應負賠償責任之人負責賠償，國家之支付補償
      ，係基於社會安全考量，使其能先行獲得救濟，故國家於支付補償金後，對原
      應負責之人自有求償權（犯罪被害人保護法第一條、第十二條立法理由參照）
      。參酌上開立法理由，犯罪被害人保護法之立法目的，僅在使犯罪被害人或其
      家屬能迅速獲得賠償，然並未否定犯罪行為人或其他應負賠償責任之人，應依
      損害賠償之規定負最終之賠償責任，故國家於賠付犯罪被害人補償金後，其所
      取得者應係犯罪被害人或其家屬得對犯罪行為人主張之損害賠償請求權。又我
      國犯罪被害人保護法第十二條第一項關於國家求償權之規定，雖與日本立法例
      第八條第二項「國家支給犯罪被害人等給付金時，於其金額限度內取得該犯罪
      被害人等給付金受領人之損害賠償請求權。」之規定方式不同，但解釋上該項
      求償權係緣於犯罪被害補償金受領人損害賠償請求權者，應無不同，均屬債權
      之法定移轉（許啟義著「犯罪被害人保護法之實用權益」，八十九年二月初版
      ，頁一六五參照）。至犯罪被害人保護法第十二條第三項所定之求償權時效，
      係參考國家賠償法第八條第二項所為之規定，並無礙其為法定債權讓與之性質
      ，是原告以此理由主張其求償權屬獨立之請求權而非繼受之代位請求權，尚不
      足採。
  四、又原告因國家給付犯罪被害人補償金後而取得之求償權，雖屬法定之債權移轉
      ，惟其與一般約定債權移轉之差別，僅在於受讓人與讓與人間無須另為移轉之
      行為，受讓人即當然取得該債權而已，與民法第二編第一章第五節規定之約定
      債權讓與效果並無不同，我國民法雖未如德國民法對於因法律之特定移轉有準
      用債權讓與規定之明文，仍應解釋依其性質得類推適用民法關於債權讓與之規
      定（史尚寬著「債法總論」，六十一年三月三版，頁七０一參照）。是本件法
      定之債權讓與，非經讓與人或受讓人通知債務人，對於債務人不生效力，而債
      務人於受通知時，所得對抗讓與人之事由，皆得以之對抗受讓人（民法第二百
      九十七條第一項前段、第二百九十九條第一項參照）。查本件被告與被害人謝
      茂松係於八十九年十一月二十九日達成和解，被告同意賠償謝茂松三十萬元，
      原告則於九十年四月四日將犯罪被害人補償審議委員會決定書送達被告，亦即
      將謝茂松取得犯罪被害人補償金之事實通知被告，應認原告已對被告為債權讓
      與之通知，此項法定債權移轉於八十九年十一月二十九日對被告發生效力。惟
      原告取得求償權之時點既在被告與訴外人謝茂松和解契約成立之後，揆諸前開
      說明，被告自得以上開和解契約對抗原告。換言之，被害人謝茂松既已拋棄對
      被告之其餘賠償請求，被告自得僅依上開和解契約之內容履行其義務，而原告
      亦應受該和解契約內容之拘束。因此，訴外人謝茂松得向被告請求之賠償金額
      為被告未給付之二十二萬元，而國家賠付訴外人謝茂松犯罪被害人補償金後，
      所受讓訴外人謝茂松對被告之損害賠償請求權，亦僅在二十二萬元之範圍內對
      被告有求償權。
  五、從而，原告依犯罪被害人保護法第十二條之規定，請求被告給付二十二萬元及
      自支付命令送達被告之翌日（即九十年六月八日）起至清償日止按週年利率百
      分之五計算之利息，為有理由，應予准許，逾此部分之請求即屬無據，應予駁
      回。
肆、據上論結，本件原告之訴為一部有理由、一部無理由，依民事訴訟法第七十九條
    但書，判決如主文。
中　　　華　　　民　　　國　　九十一　　年　　　六　　　月　　二十一　　日
                                    臺灣臺東地方法院民事庭
~B審判長法    官  李昆曄
~B      法　　官　柯姿佐
~B      法　　官　魏于傑
右為正本係照原本作成
如不服本判決，須於判決送達後二十日內向本院提出上訴狀
中　　　華　　　民　　　國　　九十一　　年　　　六　　　月　　二十一　　日
~B法院書記官  李春菊
